【裁判字號】    89,訴,819
【裁判日期】    900214
【裁判案由】    土地增值稅
【裁判全文】
臺中高等行政法院判決                              八十九年度訴字第八一九號
                              .
    原      告  甲○○        .
    訴訟代理人  庚○○        .
    被      告  台中市政府
    代  表  人  乙○○
    訴訟代理人  丁○○
    代  表  人  丙○○
    訴訟代理人  戊○○
                己○○
右當事人間因土地增值稅事件，原告提起行政訴訟。本院判決如左︰
    主  文
原告之訴駁回。
訴訟費用由原告負擔。
    事  實
緣原告於民國八十六年五月八日，經台灣台中地方法院以八十五年度民執丑字第一二
三七○號強制執行事件，拍買取得台中市○○區○○段二○四地號，面積八二平方公
尺土地之所有權。嗣原告於八十七年六月十九日將上開土地出售時，被課徵土地增值
稅新台幣（下同）五二、二一八元，原告主張被告台中市稅捐稽徵處黎明分處（下稱
黎明分處）應依拍定價格登錄於土地登記謄本上，因前拍定價格折算每平方公尺為二
萬三千八百一十七元，而其出售時，該土地當期之「公告現值」每平方公尺二萬元，
故其應繳之土地增值稅為零元，爰依稅捐稽徵法第廿八條前段之規定提起本件行政訴
訟，請求被告等連帶返還該土地增值稅及法定遲延利息。茲摘敘兩造訴辯意旨如次：
原告起訴意旨略以：一、伊於八十六年五月八日，經台灣台中地方法院八十五年度民
執丑字第一二三七○號強制執行事件，拍定買受台中市○○區○○段二○四地號，面
積八二平方公尺土地，拍定價格一百九十五萬三千元，折算每平方公尺為二萬三千八
百一十七元，顯然超過該土地當期之「公告現值」，因八十六年五月當期土地公告現
值為每平方公尺二萬元，亦即適用八十六年一月十五日修正公布之土地稅法第三十條
但書之規定：．．．但前項申報移轉現值，經審核超過土地現值者，應以其自行申報
之移轉現值為準，徵收土地增值稅。二、法院拍賣之案件，拍定後法院依法函台中市
稅捐稽徵處查課土地增值稅，亦即該稅捐稽徵處應代拍定人依超過土地公告現值之拍
定價格申報才妥適。三、被告黎明分處應依拍定價格登錄於土地登記謄本上，而被告
台中市政府顯然適用法律違誤，未能依拍定價格登錄，原告於八十七年六月十九日出
售時，被課徵土地增值稅五二、二一八元（原增值稅為零元），經原告一再聲請更正
，被告黎明分處仍不理會。三、依稅捐稽徵法第廿八條前段規定，納稅義務人對於因
適用法令錯誤或計算錯誤溢繳之稅款，得自繳納之日起五年內提出具體證明，申請返
還。而被告台中市政府為被告黎明分處之主管機關，應負連帶返還責任。爰請求被告
等應連帶返還原告五二、二一八元及八十七年六月十九日起至清償日止，按年息百分
之五計算之利息等語。
被告台中市政府答辯意旨略謂：一、依行政訴訟法第八條第二項前段：「前項給付訴
訟之裁判，以行政處分應否撤銷為據者，應依第四條第一項或第三項提起撤銷訴訟時
，併為請求。」本案原告於接獲被告所屬黎明分處土地增值稅繳款書後未依稅捐稽徵
法第三十五條規定申請復查。另依同法二十八條規定申請退稅遭否准，亦未依訴願法
第一條規定提起訴願，請求原處分撤銷，而逕提起行政訴訟，與行政訴訟法第四條及
第八條第二項規定有違。應依同法第一百零七條第一項第十款予以駁回。二、本件原
告經於八十六年五月八日，台灣台中地方法院八十五年度民執丑字第一二三七○號強
制執行事件，拍得台中市○○區○○段二○四地號土地，被告所屬黎明分處依行為時
土地稅法第三十條第一項第五款「經法院拍賣之土地，以拍定日當期之公告土地現值
為準。」規定，核定移轉現值，並依稅捐稽徵法第六條第三項規定及「台灣地區土地
房屋強制執行聯繫辦法」第七條規定，於接到法院通知之日起七日內，將應徵稅額函
復執行法院，核課土地增值稅。被拍定人鄭淑雲於八十六年六月二日申請改按自用住
宅優惠稅率課徵土地增值稅，並於八十六年七月三日辦竣土地登記。黎明分處於八十
六年八月廿八日准改按自用住宅稅率課徵土地增值稅，並辦妥退稅，且另函通知台灣
台中地方法院重新分配債權完畢。未據被拍定人於八十六年九月廿七日前申請復查，
且被拍定人及原告亦未向執行法院就新分配表聲明異議，全案已告確定。原告嗣自八
十六年十一月十四日起，一再申請系爭土地之土地增值稅應依八十六年一月十五日總
統公布修正之土地稅法第三十條第二項但書規定，主張由原按公告現值核計土地增值
稅更正按拍定價額核計，並於八十七年六月五日出售系爭土地核發土地增值稅繳款書
，並確定後申請以該拍賣價格作為前次移轉價格，據以計算前揭八十七年六月十九日
移轉案應納之土地增值稅，並退還土地增值稅五二、二一八元及自八十七年六月十九
日至清償日止，按年息百分之五計算之利息，惟均因於法無據而由黎明分處予以否准
。三、八十六年一月十五日條正公布土地稅法第三十條第二項規定：「但前項申報移
轉現值，經審核超過公告土地現值者，應以其自行申報之移轉現值為準，徵收土地增
值稅。」茲因原告係經法院拍賣方式取得系爭土地，非屬「申報」移轉，故核課伊始
乃至確定終時，並無上開法條第二項但書所謂之「自行申報之移轉現值」，黎明分處
依該法第一項第五款規定，以拍定日當期之公告土地現值為，徵收土地增值稅，並
無違誤。又法院拍賣之案件，依稅捐稽徵法第六條第三項規定，主管稽徵機關於收受
法院通知後，依法核課土地增值稅，並無稅捐稽徵機關應代拍定人依拍定依超過土地
公告現值之拍定價格申報之規定，黎明分處並無適用法律錯誤情事。是原告主張為無
理由，請駁回原告之訴等語。
被告黎明分處答辯意旨同被告台中市政府（其中第一項除外）。
    理  由
按人民與中央或地方機關間，因公法上原因發生財產上給付或請求作成行政處分以外
之其他非財產上之給付，得提起給付訴訟。固為行政訴訟法第八條第一項前段所明定
。惟現行之行政訴訟法就不同性質之公法關係所造成不同性質之權利侵害，定有不同
類型之訴訟方法加以救濟，其訴訟對象、保護功能及程序結構各有不同，該法以請求
內容劃分訴訟種類之理論基礎，應包括權利與救濟之相當性。上開規定之給付訴訟為
現行法所新增，然行政訴訟法對於行政處分之行政爭訟，設有訴願制度之先行程序，
而一般給付訴訟則無須踐行訴願之先行程序，是此種訴訟類型之存在，自應解為在其
他訴訟類型無法發揮權利保障功能時，以一般給付訴訟應發揮其補充之功能，用濟其
窮。否則將使訴願程序受到規避，終非立法者之本旨。本件原告係於八十七年六月十
九日出售台中市○○區○○段二○四地號土地，為被告黎明分處課徵土地增值稅五二
、二一八元，原告對此一課稅處分，如有不服，依稅捐稽徵法第三十五條、三十八條
之規定，應循序向被告黎明分處、訴願機關申請復查及訴願，請求變更原處分，否則
此課稅之行政處分業已確定，原告即應受此拘束。至稅捐稽徵法第廿八條前段固規定
：納稅義務人對於因適用法令錯誤或計算錯誤溢繳之稅款，得自繳納之日起五年內提
出具體證明，申請返還。惟此應解為限於納稅義務人未經稅捐機關以課稅處分核定稅
額之情形為限，始得據以申請返還溢繳稅款，否則將與同法第三十五條及三十八條規
定之適用產生混淆；且縱若稅捐稽徵法第二十八條之適用，解為不限於未經稅捐稽徵
機關核定稅額之情形，然於申請退還溢繳稅款時，因必須以申請稅捐稽徵機關改變已
確定之課稅處分為其前提，否則將影響已確定課稅處分之拘束力及法秩序之一貫性。
是於有拘束力之確定課稅處分，尚有效存在時，未請求改變該課稅處分，即逕為起訴
請求退還溢繳稅款，不問其實體是否有溢繳稅款情事，均難認有保護必要。本件原告
主張上開土地，以其向法院拍定之價格，如加以折算每平方公尺為二萬三千八百一十
七元，惟其後出售時，該土地當期之「公告現值」為每平方公尺二萬元，故其應繳之
土地增值稅為零元，而依稅捐稽徵法第二十八條之規定請求被告等連帶返還其所繳納
之土地增值稅及法定遲延利息。然揆諸前開說明，原告請求稽徵機關退還其所繳納之
增值稅，必須以撤銷上開已確定之核定增值稅處分，始得進而請求稽徵機關退還其已
繳稅款。本件原告逕為提起一般給付之訴，請求被告黎明分處給付溢繳稅款及利息，
並認被告台中市政府為被告黎明分處之主管機關，而請求連帶給付，自屬無權利保護
必要，而非適法，其起訴應予駁回。據上論結，本件原告之訴為不合法，爰依行政訴
訟法第一百零七條第一項第十款、第一百零四條、民事訴訟法第七十八條，判決如主
文。中    華    民    國    九十    年      二      月  十  四      日
                                    臺中高等行政法院第四庭
                                        審判長法官  沈  應  南
                                        法      官  黃  淑  玲
                                        法      官  許  武  峰
右正本證明與原本無異。
如不服本判決，應於判決送達後二十日內向本院提出上訴書狀，其未表明上訴理由者
，應於提起上訴後二十日內向本院提出上訴理由書（須依對造人數附具繕本）；如於
本判決宣示或公告後送達前提起上訴者，應於判決送達後二十日內補提上訴理由書（
須附繕本）。未表明上訴理由者，逕以裁定駁回。
提起上訴應預繳送達用雙掛號郵票拾份 (每份三十四元)。
中      華      民      國    九十    年      二      月     十  六      日
                                        法院書記官  詹靜宜


司法院資訊處製作；財團法人民間司法改革基金會備份。
